臺灣高等法院臺南分院刑事判決　　　　　　　　九十四年度交上易字第二一號　Ｃ
　　　上　訴　人　臺灣雲林地方法院檢察署檢察官
　　　被　　　告　乙　○　○
右上訴人因被告過失傷害案件，不服臺灣雲林地方法院九十三年度交易字第二十七號
中華民國九十三年十一月十二日第一審判決（起訴案號：臺灣雲林地方法院檢察署九
十二年度偵字第五一五九號），提起上訴，本院判決如左：
      主      文
上訴駁回。
乙○○緩刑參年。
      事      實
一、乙○○平日以駕駛自用小貨車載運蔬菜四處販售為業，駕駛自用小貨車為其附隨
    業務，係從事駕駛業務之人。其明知自己並無小型汽車之駕駛執照，不得駕駛自
    用小貨車行駛於道路，竟仍於民國（下同）九十二年七月十一日上午，駕駛車牌
    號碼ＱＦ－六八八○號自用小貨車上路，於同日上午十時十分許，沿雲林縣大埤
    鄉尚義村「松東二○五分三號電桿」前之狹窄產業道路（路寬僅三．七公尺，無
    分向線），由東往西方向行駛，行經該尚義村「松東二○五分三號電桿」前，原
    應注意車前狀況，並隨時採取必要之安全措施，及行車速度，依標誌或標線之規
    定，無標誌或標線者，行經狹路，應減速慢行，作隨時停車之準備，又汽車在未
    劃有分向標線之道路交會時，應減速慢行，靠右行駛，且會車相互之間隔不得少
    於半公尺，而依當時天候為晴天，日間自然光線充足，道路為直路，路面乾燥、
    無缺陷、無障礙物及視距良好等客觀環境判斷，並無不能注意之情形，詎乙○○
    竟疏未注意靠右減速慢行，以作隨時停車之準備，反而行駛於道路中央，亦疏未
    注意車前狀況及保持適當之會車間隔，適有陳素琴騎乘車牌號碼ＺＵＶ－九○二
    號（起訴書誤寫為ＱＦ－六八八○號，已經公訴檢察官到庭更正）輕機車，未戴
    安全帽，沿上開產業道路由西往東方向行駛至該路段，亦疏未注意車前狀況、靠
    右行駛及保持適當之會車間隔，乙○○見狀雖緊急向右閃避，依然煞閃不及，因
    而乙○○所駕駛之自小貨車右前車頭處，遂與陳素琴所騎乘之機車車頭發生碰撞
    ，造成陳素琴之人、車倒地，該機車於倒地後仍被向前推擠而留下九．五公尺之
    刮地痕，陳素琴因而受有嚴重頭部外傷致挫傷性腦內出血及急性右側硬腦膜下出
    血、意識昏迷、水腦症等重大難治之傷害，經送醫急救及多次手術、復健後，現
    今雖意識清醒，但日常生活仍大部分以輪椅助行並倚賴他人。乙○○於肇事後，
    經路人報警處理，於警員到場尚不知犯人為何人時，即向警員表示其為肇事者，
    並接受裁判。
二、案經陳素琴之配偶甲○○訴由雲林縣警察局斗南分局報請臺灣雲林地方法院檢察
    署檢察官偵查起訴。
      理      由
一、程序事項：
    本件被告乙○○經檢察官提起公訴，其所犯為死刑、無期徒刑、最輕本刑為三年
    以上有期徒刑之罪或高等法院管轄第一審案件以外之案件，而於原審準備程序進
    行中，被告就被訴事實為有罪之陳述，經法官告知簡式審判程序之旨，並聽取公
    訴人、被告之意見後，經原審合議庭裁定由受命法官獨任進行簡式審判程序，合
    先敘明。
二、認定犯罪事實所憑之證據及理由：
  (一)被告乙○○於原審偵審及本院審理時已坦承：平日駕駛車號ＱＦ－六八八○號自
    用小貨車載運蔬菜四處販售為業，而於上述時間、地點，無照駕駛該自小貨車，
    因疏於注意肇事，致其所駕駛之自小貨車右前車頭與被害人陳素琴所騎乘輕機車
    車頭發生碰撞，造成被害人陳素琴人車倒地受傷等事實。
  (二)告訴人甲○○於警訊及原審審理中之指訴，可證明被害人陳素琴於上述肇事時間
    、地點，騎乘車號ＺＵＶ－九○二號輕機車與被告所駕駛之自小貨車發生對撞，
    因而受有嚴重頭部外傷致挫傷性腦內出血及急性右側硬腦膜下出血及水腦症昏迷
    、意識不清等傷害，目前已可以說話，但頭部水腫，頭部中間插有軟管、無法轉
    動，行走需人摻扶，且無法久坐或久站，須僱請人照顧。
  (三)證人即現場處理警員張永裕於原審審理時之證述，可證明警員接獲一一○之勤務
    通報後前往肇事現場處理，事先並不知道肇事者為何人，是被告主動向警員陳述
    其為肇事者。
  (四)警卷所附之道路交通事故現場圖，可證明肇事現場為產業道路，路寬僅三．七公
    尺，屬狹窄道路，並無分向線，而被害人陳素琴所騎乘之機車遭被告所駕駛之自
    小貨車撞擊倒地時之位置，距離水溝為二．二公尺，在道路的中央，機車倒地後
    至停止則遺留有九．五公尺長之刮地痕，距離刮地痕起點約二公尺、三公尺處，
    分別有左拖鞋、機車碎片等散落物，自小貨車於肇事後車頭已向右偏出道路，機
    車則緊臨倒於自小貨車左前方。由上開現場跡證，可知被告所駕駛之自小貨車與
    被害人陳素琴所騎乘之機車是在道路中央發生碰撞，於碰撞後，自小貨車向右閃
    避，但仍將該機車向前推擠了九．五公尺長。又警卷所附之調查報告表(一)、(二)及
    現場照片六張，可證明肇事當時之天候為晴天、日間自然光線充足，道路為直路
    ，路面乾燥、無缺陷、無障礙物及視距良好等客觀環境狀況，而被告所駕駛之自
    小貨車撞擊位置在右前車頭大燈上方及擋風玻璃處，被害人陳素琴所騎乘之機車
    撞擊位置則在機車車頭處。足見被告駕駛自小貨車行經該狹路路段，並未注意靠
    右減速慢行，作隨時停車之準備，亦疏未注意車前狀況，隨時採取必要之安全措
    施，及未保持會車之相當間隔，以致不慎與被害人陳素琴所騎乘之機車在產業道
    路中央發生對撞。
  (五)此外，有財團法人佛教慈濟綜合醫院大林分院之診斷證明書三紙、病情說明書二
    份、病歷影本一份、長庚紀念醫院之診斷證明書一紙在卷，可證明被害人陳素琴
    因本件車禍原先受有嚴重頭部外傷致挫傷性腦內出血及急性右側硬腦膜下出血以
    及意識昏迷、水腦症等傷害，經送醫急救及多次手術、復健後，目前已意識清醒
    ，但日常活動大抵以輪椅助行，偶可倚賴助行器行走，日常生活大部分倚賴他人
    。則以被害人自肇事後受傷，迄今已逾一年多，經過多次手術及復健，其日常活
    動大部分均仍須以輪椅助行，日常生活大部分亦須倚賴他人，足見被害人陳素琴
    所受之頭部傷害，顯已達於其他於身體或健康有重大難治之程度，而符合刑法第
    十條第四項第六款所規定之重傷，可予認定（見警卷第九頁、偵查卷第一五至一
    六頁、原審卷第三二頁、第五一至六○頁、第七二頁）。
  (六)按行車速度，依標誌或標線之規定，無標誌或標線者，行經狹路，應減速慢行，
    作隨時停車之準備；又汽車行駛時，駕駛人應注意車前狀況，並隨時採取必要之
    安全措施；又汽車除行駛於單行道或指定行駛於左側車道外，在未劃標線之道路
    ，應靠右行駛；另汽車在未劃有分向標線之道路交會時，應減速慢行，且會車相
    互之間隔不得少於半公尺，道路交通安全規則第九十三條第一項第三款、第九十
    四條第三項、第九十五條第一項前段、第一百條第一款、第五款分別定有明文，
    此為駕駛人於駕駛車輛時應注意之事項。而肇事路段之道路寬僅三．七公尺，為
    路寬六公尺以下之狹路（參閱道路交通標誌標線號誌設置規則第二十七條），且
    依被告肇事當時之天候為晴天，日間自然光線充足，路面乾燥、無缺陷、無障礙
    物，視距良好等客觀狀況，有上開道路交通事故調查報告表(一)(二)及現場照片可佐
    ，並無不能注意之情況，乃被告竟駕駛自小貨車，疏未注意靠右減速慢行，作隨
    時停車之準備，亦疏未注意車前狀況，隨時採取必要之安全措施，及疏未保持會
    車之相當間隔，以致與迎面而來且未靠右行駛、未注意車前狀況及未保持適當會
    車間隔之被害人陳素琴所騎乘之機車於道路中央發生對撞，是被告就本件車禍事
    故之發生具有過失甚明。且本件車禍經檢察官送請臺灣省嘉雲區車輛行車事故鑑
    定委員會鑑定肇事原因結果認：「乙○○駕駛自小貨車與陳素琴駕駛重機車（應
    為輕機車之誤），會車時均未保持安全距離，同為肇事原因」，亦認被告就本件
    車禍之發生具有過失。至被害人陳素琴騎乘機車未靠右行駛、未注意車前狀況及
    會車時未保持安全間距，以致於前述時、地與被告所駕駛之自小貨車發生碰撞，
    肇致本件車禍，亦與有過失，但被害人陳素琴之上開過失並不能解免被告之過失
    責任。
  (七)被害人陳素琴因本件車禍而受有上述重傷害之結果，其受重傷之結果與本件車禍
    間，具有相當因果關係，亦可認定。
  (八)綜上所述，被告上開自白與事實相符，應可予採信，其業務過失傷害人致重傷之
    犯行，堪予認定。
三、論罪科刑之理由：
  (一)按刑法上所謂之業務，係指個人基於其社會地位繼續反覆所執行之事務，其主要
    部分之業務固不待論，即為完成主要業務所附隨之準備工作與輔助事務，亦應包
    括在內，且此項附隨之事務不問其與業務係直接或間接之關係，均屬於其所執行
    之業務範圍（最高法院七十一年台上字第一五五○號判例參照）。本件被告平日
    以駕駛自小貨車載運蔬菜四處販售為業，已據被告於原審及本院審理時供明在卷
    ，並有肇事之自小貨車照片在卷可佐，故駕駛自小貨車係屬被告之附隨業務，乃
    為從事駕駛業務之人。
  (二)被告於前述時、地，駕駛自小貨車疏未注意車前狀況、靠右減速慢行及保持適當
    之會車間隔，致與被害人陳素琴所騎乘之機車發生碰撞，造成被害人陳素琴受重
    傷之結果，核被告所為，係犯刑法第二百八十四條第二項後段之業務過失傷害人
    致重傷罪。起訴書雖認被告係犯刑法第二百八十四條第一項之過失傷害罪嫌，惟
    已據公訴檢察官當庭變更起訴法條為刑法第二百八十四條第二項後段之業務過失
    傷害人致重傷罪，法院即毋庸再予變更起訴法條。
  (三)本件被告並無小型汽車之駕駛執照，已據被告於警訊、原審及本院審理時供述明
    確，其因本件過失行為，因而致被害人陳素琴受傷，依法應負上開過失傷害人致
    重傷之刑事責任，應依道路交通安全管理處罰條例第八十六條第一項規定加重其
    刑。而被告於肇事後，並未離開現場，且於警員據報前往現場處理，尚不知犯人
    為何人時，即向有偵查犯罪權限之警員承認其為肇事者，而接受裁判，已經證人
    張永裕到庭證述明確，符合自首之要件，應依刑法第六十二條前段規定減輕其刑
    ，並應依法先加後減之。
四、原審以被告罪證明確，因予適用道路交通管理處罰條例第八十六條第一項、刑法
    第十一條前段、第二百八十四條第二項後段、第六十二條前段、罰金罰鍰提高標
    準條例第一條前段、第二條之規定，並審酌被告並無犯罪前科，有臺灣高等法院
    被告全國前案紀錄表在卷可憑，素行良好，而其並無駕照，卻以駕駛自小貨車載
    運蔬菜四處販售為業，平日以駕駛為附隨業務，本應更小心注意，於肇事路段，
    在路寬僅三．七公尺之狹窄產業道路行駛，竟未減速靠右慢行，致不慎與被害人
    所騎乘之機車發生對撞，其過失程度不低，造成被害人所受之傷害亦屬嚴重，日
    後生活、行動均有困難，惟念被害人於本件車禍亦同有過失，且被害人所受傷害
    均在頭部，若被害人有依規定穿戴安全帽，應不致受傷如此嚴重，及被害人已領
    取強制保險理賠新臺幣一百四十萬元，已據告訴人供明在卷，而被告對於本案已
    坦承過失，及被告為家中經濟支柱，其本身又領有殘障手冊等一切情狀，量處有
    期徒刑伍月，並諭知易科罰金之折算標準。經核原審認事用法俱無不合，量刑亦
    稱妥適，檢察官上訴意旨，請求從重量處云云，乃就原審已經詳細說明之論據，
    任意指摘原判決不當，並無可取，為無理由，應予駁回。又查被告未曾受有期徒
    刑以上刑之宣告，有卷內被告前科表可查，且事後已與被害人家屬達成民事和解
    賠償損害，亦有原審法院調解筆錄存卷可按，其經此偵審程序之教訓，應知警惕
    諒無再犯之虞，本院認所宣告之刑，以暫不執行為適當，併諭知緩刑三年，以勵
    自新。
據上論結，應依刑事訴訟法第三百六十八條，刑法第七十四條第一款，判決如主文。
本案經檢察官王碧霞到庭執行職務。
中    華    民  國      九十四      年      二      月      十四      日
                                  臺灣高等法院臺南分院刑事第四庭
                                      審判長法官  鄭    文    肅
                                            法官  陳    珍    如
                                            法官  林    勝    木
右正本證明與原本無異。
不得上訴。
                                      法院書記官  吳    秋    賢
中    華    民    國      九十四      年      二      月      十五      日
附錄法條：
刑法第二百八十四條：
因過失傷害人者，處六月以下有期徒刑、拘役或五百元以下罰金，致重傷者，處一年
以下有期徒刑、拘役或五百元以下罰金。
從事業務之人，因業務上之過失傷害人者，處一年以下有期徒刑、拘役或一千元以下
罰金，致重傷者，處三年以下有期徒刑、拘役或二千元以下罰金。
